臺灣臺北地方法院民事判決　　　　　　　94年度保險字第15號
原　　　告　乙○○
　　　　　　丙○○
　　　　　　丁○○
兼 上 三人
法定代理人　己○○
共　　　同
訴訟代理人　王永春律師
被　　　告　中國人壽保險股份有限公司
法定代理人　甲○○
訴訟代理人　庚○○
　　　　　　戊○○
上列當事人間給付保險金事件，本院於民國94年5月5日言詞辯論
終結，判決如下：
    主  文
原告之訴及假執行之聲請均駁回。
訴訟費用由原告負擔。
    事實及理由
一、原告聲明：（一）被告應給付原告新台幣（下同）3,000,00
    0元及自民國93年12月15日起，至清償日止，按年自百分之
    十計算之利息。（二）願供擔保請准宣告假執行。並陳述：
（一）緣訴外人李錦群（即被保險人）於87年4月6日與被告訂立
      登峰終身保險（平準型）契約，保險金額為2,000,000元
      ，保險期間自87年4月6日至被保險人身故或全殘或領取視
      壽保險金為止。並加保意外傷害特約，保險金額3,000,00
      0元，以原告為身故受益人。
（二）嗣被保險人李錦群不幸於93年9月4日意外死亡，於保險期
      間內發生前揭保險契約意外之保險事故。詎原告依前揭保
      險契約意外傷害保險附約條款第6條、第7條之規定，向被
      告請求給付保險金時，竟遭被告以「李錦群君之死亡原因
      ，與『意外傷害保險附約』保單條款『意外傷害事故』係
      指非由疾病引起之外來突發事故之約定不符，故所請意外
      身故保險金理賠，礙於約定，歉難給付，請諒察。」為理
      由，拒絕理賠意外傷害死亡之保險金額3,000,000元。
（三）被保險人李錦群之死亡係屬意外死亡，業經臺灣板橋地方
      法院檢察署相驗，而被告前開對保險人非屬意外死亡之主
      張，並未舉證以實其說，故原告請求被告給付保險金，自
      屬有理由。
（四）被告於93年12月15日拒絕原告之請求，應自上開期日起計
      算遲延利息，另按「保險人因可歸責於自己之事由致未在
      前項規定期限內為給付者，應給付遲延利息年利一分。」
      保險法第34條第2項定有明文，故原告請求依年息百分之
      十計算遲延利息。
二、被告聲明：原告之訴駁回，如受不利判決，願供擔保請准免
    為假執行。並陳述：
（一）被保險人因心肌梗塞死亡，並未符合系爭保險契約條款之
      約定，被告歉難給付意外死亡保險金。
    (1)按被保險人投保之意外險條款第6條約定：「被保險人於
      本附約有效期間內，因遭受意外傷害事故，致其身體蒙受
      傷害而殘廢或死亡時，依照本附約的約定給付保險金。前
      項所稱意外傷害事故，指非由疾病引起之外來突發事故。
      」可知被保險人需因非由疾病所引起之外來突發事故致死
      ，保險人始負擔給付保險金之責。是原告自應就本件事實
      符合上開條款約定，負舉證責任。
    (2)按本院函調之之法務部法醫研究所鑑定書（93）法醫所醫
      鑑字第1366號（下稱鑑定書）之記載，即可知悉被保險人
      之死亡原因為「急性心肌梗塞心因性休克」，蓋：
      鑑定書之鑑定經過第三大點「臟器檢查」第（三）小點
        載有「…冠狀動脈右迴旋枝及左前降枝內膜嚴重粥狀變
        化局部阻窄（下略）」。
      鑑定書之鑑定經過四大點「顯微鏡觀察結果」載有「心
        臟：急性心肌梗塞」。
      鑑定書之鑑定經過第六大點「死因分析」第（一）小點
        載有「死者在騎乘機車時因急性心肌梗塞心因性休克致
        死（下略）」。
      鑑定書之案情概要中記載「死者身上無致死性外傷」，
        於第六大點「死因分析」第（二）小點亦記載「死者在
        瀕死期自機車上摔倒…僅有輕微車禍外傷，非主要致死
        因」。
      基於上述鑑定書可知，被保險人時係死於自身之急性心肌
      梗塞發作，而心肌梗塞係疾病之一種，故被保險人並非因
      意外事故致死。
    (3)心肌梗塞乃心臟疾病之一種，約有三分之一的病人在初次
      發作就死亡；其產爭原因係供應心肌營養的冠狀動脈阻塞
      ，使其周圍部分的心肌無法得到養分的供給，而呈現心肌
      壞死的情況，嚴重時危及病人生命，臨床表徵可從無症狀
      缺氧…急性心肌梗塞、心臟衰竭和猝死等。而中年男性中
      有接近13％患有冠狀動脈疾病，而且大部分在臨床上無明
      顯症狀。這類病人有可能在第一次發病變以不穩定心絞痛
      、急性心肌梗塞甚至於猝死來表現。
    (4)縱上所述，心肌梗塞既屬心臟疾病之一種，本件被保險人
      實係自身疾病死亡，而非因「外來突發事故」所致，並且
      法醫師於鑑定結果中亦記載「…死亡原因是心肌梗塞，最
      後因心因性休克死亡…」，而心因性休克即為急性心肌梗
      塞死亡之首要原因，故被保險人之死亡不符合保險契約意
      外死亡之約定，被告礙難向原告給付意外死亡保險金。
（二）法醫學及醫學上之意外，包含疾病暴斃身亡在內，與保險
      法意外之定義不同，是相驗屍體證明書並不足以證明被保
      險人係因意外致死，蓋：
    (1)相驗屍體證明書所載之「意外」文字，係指「出乎意料之
      外」，依葉昭渠所著法醫學講義第十編、黃昭恩所著文章
      及臺灣高等法院91年度保險上字第60號判決可知，相驗屍
      體證明書所載之「意外」乃法醫學上之「暴死」、「暴斃
      」、「急性死」、「突然死」之意；此與保險法上之意外
      （accident）係指「外來突發事故」，不可意料之外界事
      變所致人體上之傷害，而不包含突發疾病之定義與範圍，
      二者顯然不同。
    (2)原告提出之臺灣板橋地方法院檢察署相驗屍體證明書雖載
      有「死亡方式：意外死」等文字，然依系爭意外險條款第
      6條約定，所謂意外害事故係「指非由疾病引起之外來突
      發事故」其意涵與相驗屍體證明書所載「意外」、或一般
      人所謂之「意想之外」並不相同；且前開相驗屍體證明書
      雖載有意外等文字，但上開鑑定書「鑑定結果」載有「死
      亡原因是心肌梗塞，心肌梗塞發作時死者恰在騎乘機車，
      最後因心因性休克死亡」等文字可知，法醫應係考量於騎
      乘機車時發生心肌梗塞事件乃是出乎一般人意料之外，因
      此方認定本件為「意外」。
    (3)綜上所述足證明法醫學（即相驗屍體證明書）所謂之意外
      與保險法上之意外定義與範圍，完全不同；亦即，法醫學
      上所稱之意外，其範圍較保險法上所謂之意外為寬廣。是
      原告依相驗屍體證明書載有意外等文字而主張本件為意外
      云云，應不足採。
（三）本件請求之遲延利息，其計算方式有誤。依系爭保險契約
      意外險條款第17條第2項之約定：「本公司應於收齊前項
      文件後15日內給付之，逾期本公司應按年利一分加計利息
      給付」，本件遲延利息之計算應自93年12月6日本公司收
      受文件後15日，即93年12月22日方得開始計算，是原告主
      張自93年12月15日開始計算遲延利息應有錯誤。
三、兩造不爭執之點：
（一）訴外人李錦群於民國87年4月6日與被告訂立人身保險及意
      外險契約，其中被保險人為其本人，受益人為原告，保險
      金額分別為新台幣2,000,000元及3,000,000元。
（二）被保險人李錦群於93年9月4日於騎乘機車途中死亡。
四、本件訴訟爭點在於：被保險人李錦群於騎乘機車時死亡，其
    死亡之原因，是否屬於系爭意外險保險契約所約定之意外傷
    害事故致死之情形？經查：
（一）本件被保險人李錦群於騎乘機車途中因故身亡，其死因業
      經法務部法醫研究所（93）法醫所醫鑑字第1366號鑑定書
      鑑定，其結果認為：「一、肉眼觀察結果：…頭頸部：…
      頸部無外傷無指痕。胸腹部：左肩部一處淤傷大小約5公
      分，胸廓對襯無異常外傷，腹部柔軟無異常外傷。背腰臀
      部：背部無外傷無異常。四肢及生殖器部：…其餘四肢無
      外傷，長骨無骨折，外生殖器無異常。二、內景檢查：胸
      腔：…皮下無瘀傷出血，胸前肋骨無骨折…心臟外觀無明
      顯異常。腹腔：腹腔內臟器位置正常，無外傷。顱腔：頭
      皮在右枕處有一處皮下組織瘀血，顱骨無骨折，右額葉及
      小腦有少量蜘蛛網膜下腔出血及輕微挫傷。三、臟器檢查
      ：（一）…切面無腦腫瘤或深部腦實質外傷出血病灶。（
      二）舌、氣管、食道外觀正常…。（三）心臟重540克，
      表面無出血點，順循環方向切開心臟，心內膜平滑。左右
      心房壁同厚2毫米，右心室5毫米，左心室厚17毫米，房室
      間及大動脈與肺動脈各瓣膜邊緣平滑無贅生物，冠狀動脈
      右迴旋枝及左前降枝內膜嚴重粥狀變化局部阻塞狹窄，心
      室中隔前部心肌顏色斑駁。…四、顯微鏡觀察結果：心臟
      ：急性心肌梗塞。肺臟：鬱血。肝臟：鬱血。腎臟：高血
      壓腎臟病變。脾臟：鬱血。腦髓：蜘蛛網膜下腔出血。五
      、毒物學檢查結果：…血液、胃內容物、膽汁及尿液均未
      發現含安非他命類、鴉片類、鎮靜安眠藥、農藥及其他毒
      藥物成分，另胃內容物中發現微量死後發酵產生之酒精成
      分3mg/dL，其他檢體則未發現酒精成分。六、死因分析：
      （一）死者在騎乘機車時因急性心肌梗塞心因性休克致死
      ，導因似仍可為騎車時之意外因素。（二）死者在瀕死期
      自機車上摔倒碰撞頭部及左肩，造成頭部及肩部外傷仍有
      輕微生理反應，惟似僅有輕微車禍外傷，非主要致死因。
      鑑定結果：死者李錦群，48歲男性，死亡原因是心肌梗塞
      ，心肌梗塞發作時死者恰在騎乘機車，最後因心因性休克
      死亡，考量導因為騎車時之意外因素，死者死亡方式仍可
      為意外」可知被保險人李錦群死亡原因乃心肌梗塞引發心
      因性休克而死亡。至於台灣板橋地方法院地檢署相驗屍體
      證明書內記載：「死亡方式：意外死」，惟本件被保險人
      李錦群之死亡，既然已經法務部法醫研究所為詳細之解剖
      檢驗，其解剖過程及檢驗均有慎密之科學、醫學基礎，有
      鑑定報告書附相驗卷可參，故本院認為仍應以法務部法醫
      研究所出具之鑑定結果為據。
（二）系爭意外傷害保險契約保險單條款第6條保險範圍約定：
      「被保險人於本附約有效期間內遭受意外傷害事故，至其
      身體蒙受傷害而殘廢或死亡時，依照本附約的約定，給付
      保險金。前項所稱意外傷害事故，指非由疾病引起之外來
      突發事故」，則心肌梗塞乃被保險人自身存在之疾病，應
      非屬於意外傷害保險契約所約定之意外事故範圍。
（三）綜上所述，被保險人李錦群係於騎乘機車時，因心肌梗塞
      突然發作，最後因心因性休克死亡，仍屬於自身疾病所致
      之死亡結果，與系爭意外傷害保險契約所指之「非由疾病
      引起之外來突發事故」仍有不同，不能認為係因意外事故
      而死亡，則原告依前揭保險契約，請求被告理賠意外死亡
      之保險金3,000,000元及自93年12月15日起至清償日止，
      按年息百分之十計算之利息，為無理由，應予駁回。
五、原告之訴既經駁回，其假執行之聲請亦失所附麗，應一併駁
    回之。
六、本件事證已臻明確，兩造其餘之攻擊防禦方法，與判決結果
    不生影響，爰不一一論述，附此敘明。
七、訴訟費用負擔之依據：民事訴訟法第78條。
中　　華　　民　　國　　94　　年　　5　　月　　19　　日
                  民事第一庭    法　官　呂淑玲
以上正本係照原本作成
如對本判決上訴，須於判決送達後20日內向本院提出上訴狀
中　　華　　民　　國　　94　　年　　5 　　月　 19 　日
                    　　　　　　書記官　方美雲
